【裁判字號】    99,交聲,487
【裁判日期】    990429
【裁判案由】    違反道路交通管理處罰條例聲明異議
【裁判全文】
臺灣桃園地方法院刑事裁定             99年度交聲字第487號
異  議  人  甲○○
上列異議人即受處分人因違反道路交通管理處罰條例案件，對於
交通部公路總局新竹區監理所中壢監理站民國99年3 月15日所為
之處分（原處分案號：壢監裁字第裁53-DB0000000號），聲明異
議，本院裁定如下：
    主  文
原處分撤銷。
甲○○汽車駕駛人，駕駛汽車經測試檢定酒精濃度超過規定標準
，處罰鍰新臺幣貳萬肆仟伍佰元。
    理  由
一、原處分意旨略以：異議人即受處分人甲○○於民國98年2 月
    10日晚上10時30分許，於酒後呼氣酒精濃度達到每公升0.69
    毫克，已逾法定標準之情況下，仍駕駛車牌號碼2H-3293 號
    自用小客車，行經桃園縣龍潭鄉○○路與聖亭路口，經警攔
    檢並以其測得之呼氣酒精濃度超過規定標準之違規事由掣單
    舉發。嗣原處分機關即交通部公路總局新竹區監理所認受處
    分人上開違規事實明確，乃於99年3 月15日以壢監裁字第裁
    53-DB0000000號違反道路交通管理事件裁決書，依道路交通
    管理處罰條例第35條第1 項第1 款、違反道路交通管理事件
    統一裁罰基準表之規定，裁處罰鍰49,500元，並施以道安講
    習在案。
二、異議意旨略以：伊雖於上揭時、地酒後駕車，但同案經臺灣
    桃園地方法院檢察署檢察官為緩起訴處分在案，並繳納緩起
    訴處分25,000元，依行政罰法第26條規定，一行為同時觸犯
    刑事法律及違反行政法上義務規定者，依刑事法律處罰之。
    爰請求撤銷罰款等語。
三、按汽車駕駛人，駕駛汽車經測試檢定酒精濃度超過規定標準
    者，處1 萬5 千元以上6 萬元以下罰鍰，並當場移置保管其
    車輛及吊扣其駕駛執照1 年，並應接受道路交通安全講習，
    道路交通管理處罰條例第35條第1 項第1 款、第24條第1項
    第2 款分別定有明文。
四、經查：
  (一)按94年2 月5 日公布，於95年2 月5 日施行之行政罰法第26
    條規定：「一行為同時觸犯刑事法律及違反行政法上義務規
    定者，依刑事法律處罰之。但其行為應處以其他種類行政罰
    或得沒入之物而未經法院宣告沒收者，亦得裁處之。前項行
    為如經不起訴處分或為無罪、免訴、不受理、不付審理之裁
    判確定者，得依違反行政法上義務規定裁處之」。又其他種
    類行政罰，係指違反行政法上之義務應受「裁罰性」之「不
    利處分」，依行政罰法第2 條規定，包括限制或禁止行為之
    吊扣證照處分及警告性之講習處分在內。究其立法目的，一
    行為同時觸犯刑事法律及違反行政法上義務規定時，由於刑
    罰與行政罰同屬對不法行為之制裁，而刑罰之懲罰作用較強
    ，故依刑事法律處罰，即足資警惕時，實無一事二罰再處行
    政罰之必要；且刑事法律處罰，由法院依法定程序為之，較
    符合正當法律秩序，應予優先適用，但罰鍰以外之沒入或其
    他種類行政罰，因兼具維護公共秩序之作用，為達行政目的
    ，行政機關仍得併予裁處。
  (二)次按緩起訴期間內，有下列情形之一者，檢察官得依職權或
    依告訴人之聲請撤銷原處分，繼續偵查或起訴：於期間內故
    意更犯有期徒刑以上刑之罪，經檢察官提起公訴者。緩起訴
    前，因故意犯他罪，而在緩起訴期間內受有期徒刑以上刑之
    宣告者。違背第253 條之2 第1 項各款之應遵守或履行事項
    者，刑事訴訟法第253 條之3 第1 項定有明文。準此可認，
    經檢察官為「緩起訴」處分者，於「緩起訴」之猶豫期間內
    ，最終是否會被檢察官提起公訴，猶懸而未定，亦即「緩起
    訴」處分於猶豫期間內尚未具有實質之確定力，檢察官於緩
    起訴期間內，可對被告為繼續觀察，如被告顯無反省警惕之
    情或根本欠缺反省警惕之能力，檢察官仍得依職權或依告訴
    人之聲請，將被告「緩起訴」處分撤銷，足見緩起訴處分顯
    與不起訴處分之性質不同。而行政罰法第26條明定「一行為
    不二罰」之原則，且應受行政罰之行為如經「不起訴處分或
    為無罪、免訴、不受理、不付審理」之裁判確定者，始得依
    違反行政法上義務規定裁處之，並未包括「緩起訴」處分在
    內；雖「緩起訴」處分之最終使被告免於刑事訴追之效果與
    「不起訴」處分之效果相同，行政罰法第26條第2 項是否包
    括緩起訴處分情形，固非無疑，惟觀以被告須待緩起訴處分
    實質確定時，才最終地確定免於受刑事訴追，亦即在緩起訴
    期間內即猶豫期間期滿前，該緩起訴處分仍有被撤銷之可能
    ，此時原處分機關若依法為行政裁決，將使受處分人有同時
    遭受行政處罰及刑事訴追之危險，顯與行政罰法第26條規定
    之立法意旨相違背。且檢察官為緩起訴處分時，依刑事訴訟
    法第253 條之2 第1 項規定對被告所為之指示及課予負擔，
    具有實質刑罰之效果，對被告具有財產減少及自由受限之影
    響，性質上可謂刑事處分，而緩起訴制度雖以特別預防為優
    先考量，但在具體個案決定上，實亦達到一般預防的作用及
    報應理念，基於一行為不二罰原則，異議人既已就其行為受
    到刑事處分，自不應因同一行為再受到國家的處罰（臺灣高
    等法院暨所屬法院96年法律座談會刑事類提案第36號研討結
    果參照）。準此，自行政罰法第26條規定立法意旨為有利於
    行為人之解釋，以及保障人民基本權，與法律規定明示其一
    排除其他原則之觀點，應認應受行政處罰之行為，關於罰鍰
    部分，同一事實如經緩起訴處分確定者，亦有行政罰法第26
    條明定一行為不二罰原則之適用。故檢察官為緩起訴處分時
    如已對異議人課予指示及負擔，應視為異議人已依刑事法律
    受到處罰，則於緩起訴處分確定後，除法律另有特別規定外
    ，自不得再處以行政罰鍰。從而，汽車駕駛人之酒後駕車行
    為，經測試檢定酒精濃度超過規定標準時，其既違反道路交
    通管理處罰條例第35 條 第1 項第1 款所定之行政法上義務
    ，同時又觸犯刑法第185 條之3 公共危險罪之刑事法律，則
    道路交通主管處罰機關依上開行政罰法第26條第1 項但書規
    定，得對異議人處以其他種類行政罰之情形外，關於罰鍰部
    分，則應依行政罰法第26條及道路交通管理處罰條例第10條
    規定，移送地方法院檢察署處理。於移送後，除有行政罰法
    第26條第2 項所定不起訴處分等事由或法律另有規定（此部
    分詳後述），得依違反行政法上義務規定另行裁處者外，即
    不得再依道路交通管理處罰條例第35條第1 項第1 款規定，
    裁處異議人罰鍰之行政罰。
  (三)而按94年12月18日增訂公布，並於95年7 月1 日施行之道路
    交通管理處罰條例第35條第8 項規定：「前項汽車駕駛人，
    經裁判確定處以罰金低於本條例第92條第3 項所訂最低罰鍰
    基準規定者，應依本條例裁決繳納不足最低罰鍰之部分」，
    對照行政罰法第26條關於一事不二罰之規定，係於94年2 月
    5 日公布，於95年2 月5 日施行，顯見上開處罰條例規定之
    立法目的應係考量適用行政罰法第26條後，在酒後駕車違規
    應受刑事處罰者，刑罰處罰額度低於行政罰之流弊，參以大
    法官會議釋字第503 號解釋所揭示：「…違反作為義務之行
    為，同時構成漏稅行為之方法而處罰種類相同者，如從其一
    重處罰已足達成行政目的時，即不得再就其他行為併予處罰
    ，始符憲法保障人民權利之意旨」之法理，亦徵上開大法官
    解釋並未排除因前揭刑事處罰偏低所產生不合理之流弊而特
    別立法補繳差額之情形。再按中央法規標準法第16條規定：
    「法規對其他法規所規定之同一事項而為特別之規定者，應
    優先適用之。其他法規修正後，仍應優先適用」，又道路交
    通管理處罰條例第2條 規定：「道路交通管理、處罰，依本
    條例規定；本條例未規定者，依其他法律規定」，行政罰法
    第1 條規定：「違反行政法上義務而受罰鍰、沒入或其他種
    類行政罰之處罰時，適用本法。但其他法律有特別規定者，
    從其規定」，故道路交通管理處罰條例基於特別法之地位而
    優於普通法行政罰法之適用。是以，違反道路交通管理處罰
    條例之酒後駕車行為人，如其因同一行為所受之罰金刑事處
    分低於主管機關依該條例第92條第3 項所定之最低罰鍰基準
    規定（指道路交通管理事件統一裁罰基準表）時，交通裁罰
    機關仍得裁處該行為人不足部分之罰鍰，此於受緩起訴處分
    而依檢察官命令向國庫繳納處分金時，亦應為相同之解釋，
    否則，與其他酒後駕車受法院判處罰金而另需補繳行政罰鍰
    差額者相較，豈非公平。故於此情形，道路交通管理處罰條
    例第35條第8 項規定應屬前述之特別規定，自應優先行政罰
    法第26條之適用（臺灣高等法院暨所屬法院97 年 法律座談
    會刑事類提案第39號研討結果亦同此見解）。
  (四)異議人甲○○於98年2 月10日晚上10時30分許，酒後駕駛車
    號2H-3293 號自用小客車，行經桃園縣龍潭鄉○○路與聖亭
    路口，經警攔查測得其吐氣所含酒精濃度達每公升0. 69 毫
    克，乃掣單舉發其違規，並為原處分機關據以裁罰等情，乃
    異議人所不否認者，並有本件裁決書1 紙在卷可憑。是異議
    人確有於前揭時、地酒後駕車，且吐氣酒精濃度測定值達每
    公升0.69毫克而超過規定標準之違規事實，堪以認定。又本
    件異議人酒後超過規定標準而駕駛動力交通工具之行為，同
    時涉犯道路交通管理處罰條例第35條第1 項第1 款規定，及
    刑法第158 條之3 之公共危險罪，業經臺灣桃園地方法院檢
    察署檢察官於98年2 月18日以98年度速偵字第1177號為緩起
    訴處分確定，緩起訴期間為1 年，並命異議人於緩起訴處分
    確定後3 個月內，向國庫繳交25,000元，異議人已依檢察官
    指示之負擔條件於98年4 月14日支付緩起訴處分金，且緩起
    訴處分期間期滿未經撤銷確定，有前開緩起訴處分書、臺灣
    高等法院被告前案紀錄表、臺灣桃園地方法院檢察署自行收
    納款項收據各1 份在卷可按。經核此緩起訴處分附加條件之
    履行固非刑法所定刑罰之種類，然已影響被告之財產權權益
    ，具有實質刑罰之效果，應可實質該當行政罰法第26條第1
    項之「依刑事法律」之刑事處分規定及道路交通管理處罰條
    例第35條第8 項所定之「罰金」，然參諸違反道路交通管理
    事件統一裁罰基準表所載，對於駕駛人駕駛小型車，而其吐
    氣所含酒精濃度超過每公升0.55毫克以上，於期限內繳納或
    聽候裁決者，其最低應納罰鍰之數額為49,500元，是異議人
    依檢察官緩起訴處分支付25,000元後，仍有不足24,500元，
    依前揭說明，自應就差額部分予以裁罰。
  (五)又異議人前因本件交通違規案件，經原處分機關於前開緩起
    訴處分期間屆滿前之98年9 月22日以壢監裁字第裁
    53-DB0000000號裁決書裁處罰鍰49,500元、吊扣駕駛執照12
    個月，並施以道路交通安全講習之裁決，經異議人聲明異議
    後，由本院以98年度交聲字第2945號裁定將原處分關於罰鍰
    及吊扣駕駛執照12個月部分撤銷，其餘異議駁回，經原處分
    機關抗告後，由臺灣高等法院於99年1 月15日以99年度交抗
    字第35號裁定駁回抗告確定，有臺灣高等法院前開裁定、臺
    灣高等法院被告前案紀錄表各1 份在卷可按，是關於施以道
    路交通安全講習部分之處分已確定在案，原處分機關再於99
    年3 月15 日 以壢監裁字第裁53-DB0000000號裁處異議人施
    以道路交通安全講習，顯有重覆裁罰之情，應有違誤。
五、綜上所述，本件異議人確有前述酒後超過規定標準而駕駛動
    力交通工具之行為，然異議人之同一違規行為既經檢察官為
    緩起訴處分確定，並已繳納緩起訴處份金25,000元，依前揭
    說明，僅能就差額部分予以裁罰。是原處分機關依道路交通
    管理處罰條例第35條第1 項第1 款規定，裁處異議人罰鍰49
    ,500 之 行政裁罰部分，有違行政罰法第26條第2 項之一事
    不二罰之規定，即難認為允當，應認異議人此部分之異議為
    有理由，又關於接受道路交通安全講習部分，前已裁決確定
    在案，本件就此部分再為裁處，顯有違誤，異議人就此雖未
    聲明異議，惟本案乃一個交通違規行為，罰鍰處分及應接受
    道路交通安全講習部分無從區分，從而，應認異議人提起本
    件異議為有理由，本院自應將原處分撤銷，並依道路交通管
    理處罰條例第35條第1 項第1 款、第8 項之規定，另行裁處
    如主文第2 項所示之罰鍰，以資適法。
六、據上論斷，應依道路交通管理處罰條例第87條第2 項、道路
    交通案件處理辦法第第20條前段，裁定如主文。
中    華    民    國    99    年    4     月    29    日
                  刑事第五庭    法  官 江春瑩
以上正本證明與原本無異。
如不服本裁定，應於裁定送達後5 日內向本院提出抗告狀。
                                書記官 羅婉榕
中    華    民    國    99    年    4     月    30    日

司法院資訊處製作；財團法人民間司法改革基金會備份。
